臺北高等行政法院簡易判決　　　　　　　　　　　九十三年度簡字第一四二號
　　原　　　告　甲○○
　　被　　　告　財政部臺灣省北區國稅局
　　代　表　人　林吉昌（局長）住同右
　　訴訟代理人　乙○○
右當事人間因綜合所得稅事件，原告不服財政部中華民國九十一年十一月五日台財訴
字第０九一００一八三三七號訴願決定，提起行政訴訟。本院判決如左：
    主  文
原告之訴駁回。
訴訟費用由原告負擔。
    事  實
壹、事實概要：
  一、原告及其配偶陳明娟係地球綜合工業股份有限公司之股東（下稱地球公司），
      其二人於民國（下同）八十四年間自地球公司取得該公司配發股東、且緩課營
      利所得之股票，面額共計新台幣（下同）一、八二七、四二Ｏ元。
  二、嗣後因地球公司未完成緩課股票股利所得之法定要件，所以原告及其配偶二人
      上開一、八二七、四二０元之股利所得即不得再享有緩課之優惠。
  三、案經財政部臺北市國稅局中北稽徵所通報被告機關，將上開金額歸入原告八十
      四年度之綜合所得總額中，並重新計算原告當年度之應納稅額，核定結果如下
      ：
    Ａ、綜合所得總額為五、二五五、五八七元。
    Ｂ、給合所得淨額為四、五四Ｏ、五八七元。
    Ｃ、應補徵稅額八一二、Ｏ八八元。
      １、本稅部分六三九、一一一元。
      ２、補徵利息部分一七二、九七七元。
  四、原告不服上開核定中有關補徵利息一七二、九七七元部分之規制性決定，申請
      復查結果未獲變更，提起訴願亦遭駁回，因此提起本件行政訴訟。
貳、兩造聲明：
  一、原告聲明：
      求為判決撤銷原處分（復查決定）及訴願決定。
  二、被告聲明：
      求為判決駁回原告之訴。
參、兩造之爭點：
  一、原告主張之理由：
    Ａ、原告歷年之綜合所得稅均依法並依規定申報繳納，從未匿報、短報或遲延，
        此可由被告機關之檔案資料可證。
    Ｂ、原告八十四年度綜合所得稅，早已依規定申報繳稅，並經被告機關核定在案
        。被告機關竟於五年後，即於九十年間重新核定原告八十四年度之綜合所得
        稅，追加所得額，即八十四年度取得地球公司核准緩課之股票股利共計一、
        八二七、四二０元，通知原告應再補繳本稅六三九、一一一元，並加計遲延
        利息一七三、九七七元，原告認為繳納本稅乃天經地義，但對於加計遲延利
        息於法不合，更不合理，經申請複查，仍不服，繼而向財政部提起訴願，竟
        遭駁回。
    Ｃ、原告八十四年度取得地球公司股票時，該股票背面已很清楚記載：「本股票
        依促進產業升級條例之規定，於取得年度免予計入股東所得課稅」，因此，
        原告於八十四年度申報綜合所得稅時，因信賴該股票之文字記載，當然不必
        將該股票股利金額併入，亦蒙被告機關認可予以核定在案，依法應待該股票
        於轉讓時，再由被告於轉讓年度申報所得額時再予繳稅，但無需加計利息。
        如今被告機關卻強制補徵所得稅並加計遲延利息，已違背股票股利緩課之意
        旨。
    Ｄ、又查被告機關核定加計原告應負擔遲延利息之理由，係因地球公司不符合緩
        課之規定，然地球公司事後能否符合緩課，原告無從知悉，其無法符合緩課
        之規定也非原告之責任，原告已被告知取得緩課股票，依法可以享受暫緩申
        報繳稅之權利，況且被告機關於地球公司無法符合緩課之規定時，理應即通
        知原告限期申報或補報已憑繳納本稅，但原告也無接獲被告機關之任何預告
        ，即逕行核定補稅，並加計應納稅款自八十四年度起之遲延利息，顯然濫用
        行政公權力。
    Ｅ、按「人民違反法律上之義務而應交行政罰之行為，法律無特別規定時，雖不
        以出於故意為必要，仍需以過失為其責任條件」，為司法院釋字第二七五號
        解釋自明。又據最高行政法院九十年十月四日九十年度判字第一七五四號判
        決，除引證司法院釋字第二七五號解釋外、並強調原告因信賴該股票背面之
        註記，原告無法探就是否符合稅法之規定，因此原告未申報該增資配股（即
        股票股利），並無過失。
    Ｆ、原告既無過失責任，自不必負擔遲延之利息。依據司法院釋字第二七五號之
        意旨及最高行政法院九十年十月四日之九十年度判字第一七五四號判決意旨
        ，原告自不該支付遲延利息為法所允許。
  二、被告主張之理由：
    Ａ、按「公司以其未分配盈餘增資供左列之用者，其股東因而取得之新發行記名
        股票，免予入該股東當年度綜合所得額，．．．」、「適用本條例第十六條
        第一款、第十七條之公司．．．．，或未依規定取得主管機關核發之完成證
        明或轉投資之重要事業未依限完成者，由管轄稽徵機關追繳其當年度股東所
        得稅，並自當年度所得稅結算申報屆滿之次日起至繳納之日止依郵政儲金匯
        業局一年期定期存款利率，按日加計利息，一併徵收。」為行為時促進產業
        升級條例第十六條及同法施行細則第三十七條所明定。
    Ｂ、經查地球綜合工業股份有限公司八十四年十一月十五日除權，利用八十三度
        累積未分配盈餘新臺幣一六、Ｏ七九、八二Ｏ元轉增資，申請緩課股東所得
        稅，嗣後並無法取得完成證明，故不符緩課規定，財政部臺北市國稅局中北
        稽徵所乃依查得資料通報被告機關併課原告當年度綜合所得稅，核定綜合所
        得總額為五、二五五、五八七元，淨額為四、五四Ｏ、五八七元，補徵稅額
        八一二、Ｏ八八元（本稅六三九、一一一元；補徵利息一七二、九七七元）
        ，揆諸首揭法條規定，並無不合，請予維持。
    Ｃ、另原告主張於取得該股票時，背面已註記享有緩課之權利，不發生遲延報稅
        應付利息之責任，何況，不符緩課之規定之責任或過失並非原告，自不應由
        原告承擔遲延納稅之利息乙節，查本件原告系爭營利所得係取自地球綜合工
        業股份有限公司之緩課股票，縱其等所配得股票上特別載明：「本股票依促
        進產業升級條例之規定，於取得年度免予計入股東所得課稅」，該地球綜合
        公司仍負有法定義務依首揭促進產業升級條例第十六條及同法施行細則第三
        十七條所規定，取得主管機關核發之完成證明或轉投資之重要事業完成證明
        ，該公司既無法取得法定之證明文件，不符緩課之要件，自應依促進產業升
        級條例施行細則第三十七條所規定，自取得年度即當年度所得稅結算申報屆
        滿之次日起至繳納之日止依郵政儲金匯業局一年期定期存款利率，按日加計
        利息，一併徵收，被告機關自八十四年度所得稅結算申報屆滿之次日起至繳
        納之日止（為八十五年四月一日起至九十年二月十五日），依郵政儲金匯業
        局一年期定期存款利率，按日加計利息一七二、九七七元，並無違誤，請予
        維持。
    理  由
壹、程序方面：
    本案原告就其八十四年度綜合所得稅額與被告機關有爭執之部分不過是加計之遲
    延利息一七二、九七七元，其金額在二十萬元以下。而司法院曾於九十二年九月
    十七日以（九二）院台廳行一字第二三六八一號令，依行政訴訟法第二百二十九
    條第二項之規定，將行政訴訟法第二百二十九條第一項之簡易案件金額（價額）
    自三萬元，提高為二十萬元。故本案應認合於行政訴訟法第二百二十九條第一項
    第一款「關於稅捐課徵事件涉訟，所核課之稅額在新臺幣二十萬元以下（原為三
    萬元，現提高為二十萬元）而涉者」，應依簡易訴訟程序進行之，爰先此明之
    。
貳、與本案相關法律爭點之週邊法制背景說明：
  一、營利事業之公司以未分配盈餘增資，而配發股票予股東（或員工）時，該取得
      股票之股東（或員工），實現此等營利所得（或薪資所得）之時點以及其所得
      數額之計算：
    Ａ、實現所得之時點：配發股票之年度（此點無論在學理上或司法實務上均無爭
        議）。
    Ｂ、所得數額之計算：
      １、三種不同之標準：
        ａ、股票面額：
            即以股票面額為準，其金額最少，對納稅義務人而言，負擔最輕。
        ｂ、資產淨值（指按財務會計原則所編製之「資產負債表」中股東權益欄之
            數額）：
          I、表面上看來，資產淨值與股票面額應該是一致的，或許大部分之情形
              也是一致的。
          II、但假設公司未將分配盈餘全數轉增資，還保留一部分未分配盈餘或資
              本公積時，則股東就每一張股票所享有之利得，會超過股票面額，例
              如公司之股本為二千萬元，有四千萬元之未分配盈餘及二千萬之資本
              公積，如果公司僅就其中二千萬元未分配盈餘之辦理增資，一千萬元
              為員工分紅配股，另一千萬元則為股東配股，則：
            (1)、對取得股票之員工而言，其取得面額十元一股之股票，所享有之股
                東權益卻為二十元一股。
            (2)、對取得股票之股東而言，原來面額十元一股之股票，僅能配發０．
                五股，所以新配得股票之總面額僅有原來出資面額的二分之一（即
                一千股只能配五百股），但每股之股東權益仍為二十元，換言之，
                如果沒有增資，其面額十元一股對應之股東權益為四十元，但增資
                結果，面額十元一股對應之股東權益變成只剩二十元，可是其有比
                原來多出０．五倍之股份，所以計算起來，原始投資之面額十元每
                股價值會變為三十元。
            (3)、因此員工分紅會有稀釋股權之效應，其原因即在此。
        ｃ、市價：
            乃直接以每股股票在市場上（包括上市、上櫃及其他公開買賣等市場）
            之價格來決定其所得。
      ２、法理上，最能表現「量能課稅」精神之標準為何﹖
        ａ、在股東之情形：
          I、由於增資之結果，會使與股票面額相當的財產利益自公司移轉予股東
              ，所以用增資配發之股票面額來計算其當年度所得，合情合理。至於
              超越此部分之金額，不問是資產淨值或市價，由於尚未實現，均不得
              列為當年度之所得。
          II、等到事後出售增資配得股票時，面額與出賣時市價之差額，才是出賣
              年度所新發生之所得，計入當年度之所得稅中，只不過因現行所得稅
              法第四條之一規定「證券交易所得免稅」，所以其在稅捐實務上即不
              具有重要性。
        ｂ、在員工之情形：
          I、增資之結果，首先會使與股票面額相當的財產利益自公司移轉予員工
              ，這點非常明白，勿庸多言。不過與股東增資配股不同的是，員工分
              紅配股，也會稀釋原來股票每股淨值所表現出來之權益（例如若無增
              資配股，原始面額十元之股份會有四十元之權益，增資配股股東及員
              工後，原始面額十元之股份僅餘三十元之權益），此時對員工而言，
              該稀釋作用具有將財產利益自股東移轉予員工之實質，應認定為已經
              實現之所得，而以增資配發股票所表彰之資產淨值來計算其當年度所
              得為合理。至於超越此部分之市價差額，由於尚未實現，不得列為當
              年度之所得。
          II、等到員工事後出售配得股票時，資產淨值與出賣時市價之差額，才是
              出賣年度所新發生之所得，計入當年度之所得稅中，但基於「證券交
              易所得免稅」之原因，此等所得之計算在稅捐實務上同樣不具有重要
              性。
      ３、現行稅捐實務上之作業及評批：
          現行稅捐實務上對員工分紅之配股，其所得之認定卻以面額為準，其不當
          之處已如上所述，不過其既然為目前行政與司法實務所採行，法院自應遵
          守。
  二、本件行為時促進產業升級條例第十六條有關緩課「未分配盈餘增資所得」所得
      稅之規定，對未分配盈餘增資時，其股東營利所得之實現時點與所得數額計算
      所帶來之影響：
    Ａ、上開促進產業升級條例第十六條第一、二款之規定內容：
        公司以其未分配盈餘增資供左列之用者，其股東因而取得之新發行記名股票
        ，免予計入該股東當年度綜合所得額；其股東為營利事業者，免予計入當年
        度營利事業所得額課稅。但此類股票於轉讓、贈與或作為遺產分配時，面額
        部分應作為轉讓、贈與或遺產分配時所屬年度之所得，申報課稅。至實際轉
        讓價格或贈與遺產分配時之時價，如低於面額時，以實際轉讓價格或贈與、
        遺產分配之時價申報：
        一、增置或更新從事生產、提供勞務、研究發展、品質檢驗、防治污染、節
            省能源或提高工業安全衛生標準等用之機器、設備或運輸設備者。
        二、償還因增置或更新前款之機器、設備或運輸設備之貸款或未付款者。
    Ｂ、上開規定對認定「所得實現年度」及「所得數額」所生之影響：
      １、按從上開規定內容觀之，似乎是一具備其各款之事由，即生緩課之效果，
          故因未分配盈餘轉增資而配發之股票，可以不計入當年度之課稅所得額中
          。
      ２、但實際上，上開條文各款之「緩課事由」，事前均須報備，並經過主管機
          關核準。又其計劃本身也具有持續性，必須經過一定之時間才會完全實現
          。另外隨著時間之經過，營利事業也可能中途拖延計劃進度，甚至變更計
          劃或者反悔，而中止其原來之投資計劃，在此等情況下，對「所得實現年
          度」與「所得數額」之認定，會產生如何之影響，乃屬必須先加探討之問
          題：
        ａ、行為時促進產業升級條例施行細則第四十七條第三項規定：
            適用本條例第十六條、第十七條之公司或創業投資事業未依第三十七條
            至四十五條規定期限內向管轄稽徵機關申報、或未依規定取得主管機關
            核發之完成證明或轉投資之重要事業未依限完成者，由管轄稽徵機關追
            繳其當年度股東所得稅，並自當年度所得稅結算申報屆滿之次日起至繳
            納之日止，依郵政儲金匯業局一年期定期存款利率，按日加計利息，一
            併徵收。
        ｂ、參斟上開施行細則第四十七條之規定內容，如果事後發現公司違反原來
            申請之增資計劃，則從違反時起，應溯及既往，以增資配股年度為未分
            配盈餘增資所得之實現年度，而且不僅要追徵當年度之所得稅，另還須
            計算利息。
          I、此時公司股東本來緩徵之所得，由於公司違反申請緩課之增資計劃，
              而須被追徵，因此其申報繳納此部分所得之稅捐義務成立於公司違反
              申請緩徵增資計劃之時點。
          II、而稅捐稽徵法第二十一條課核期間之起算，也應自公司違反緩徵增資
              劃時起算（例如八十三年度增資，八十五年度公司違反緩徵增資計劃
              ，則公司股東須追徵之稅捐雖然是八十三年度之所得稅，但五年或七
              年之核課期間，仍應自八十五年所得稅申報期間完成後起算）。
      ３、總結以上之說明，有關上開緩課增資配股，其所得實現之年度，可簡單歸
          納如下：
        ａ、原則上公司依上開規定申請緩課後，公司股東所得實現之年度，即為依
            法所定「轉讓、贈與或作為遺產分配時」。
        ｂ、不過若在申請緩課之後，公司又有變更或違反緩課增資計劃之情事時，
            原則上，公司股東緩課增資配股所得實現之年度應溯及至「配發增資股
            票」年度（而且還須補息），另其核課期間，則是由變更或違反增資計
            劃翌年所得稅申報期間屆滿後開始起算。
      ４、又所得數額之計算部分，依法仍以股票面額為準。
參、本件原告所主張之爭點及本院對此爭點所持之法律意見：
  一、原告主張之爭點：
      本件原告承認地球公司有「拖延計劃進度，未能依時限完成或中止原來之投資
      計劃」等情事，而同意被告機關事後就地球公司於八十四年度配發之增資股票
      ，依面額計算所得額，對其補徵八十四年度之所得稅六三九、一一一元。不過
      原告認為補徵稅額之同時，被告機關不能再對其追繳「以補徵稅額為本金、按
      八十四年度至補徵時為止期間，以郵政儲金匯業局一年期定期存款利率來計算
      」之利息一七二、九七七元。因為原告取得該股票時，背面已註記原告依法享
      有緩課之權利。等到事後地球公司違反緩課規定時，被告機關也沒有即時通知
      補申報。而事後為前述的利息追繳，實已構成一種處罰，而國家對於並無任何
      過失責任的原告加以處罰，違反「股票緩課」之規範本旨，而為法律所不許。
  二、本院之法律意見：
    Ａ、本院認為上開追繳利息不是一種「處罰」，而只是基於衡平之角度，將股東
        原來享有「緩課稅捐」之優惠回復成未一般情況（本來原告早在八十五年度
        即應申報繳納該筆稅捐，現在延至八十九年間才繳納，期間人民享有緩課的
        期限利益，即應用利息來回復），因此此項規定乃是「額外利益之取回」，
        而不是「原有利益之侵犯」。
    Ｂ、又本案中國家取回原來賦與人民之額外利益，其事由導因於地球公司沒有依
        原來與國家之約定完成投資計劃，其中由於不涉及處罰問題，更不須討論計
        劃未完依限完成或中途變更，應該歸責於何人之問題（事實上稅捐優惠只是
        一個引導投資的工具，如果適用投資優惠的公司發覺有比原來投資計劃更有
        經濟價值的投資機會，大可放棄原來的優惠，進行新投資，這其中有人民有
        完全之自由）。另外上開取銷優惠事由之構成要件亦已由法律授權之法規命
        令預為規範，因此本案亦無討論「信賴保護原則適用性」（行政程序法第一
        百十七條以下參照）之必要。
    Ｃ、因此本院並不認為原告上開主張為可採，亦難憑此主張，來推翻原處分之合
        法性。
肆、綜上所述，本件原處分並無不合，訴願決定予以維持亦無違誤，原告訴請撤銷於
    法無據，應予駁回。
據上論結，原告之訴為無理由，爰依行政訴訟法第二百三十六條，行政訴訟法第九十
八條第三項前段，判決如主文。
中　　　華　　　民　　　國　　九十三　　年　　　一　　　月　　 十九 　　日
                                  臺北高等行政法院  第五庭
      　　　　　　　　　　　　　　　　　　　　      法　官　帥嘉寶
右為正本係照原本作成。
本件以訴訟事件所涉及之法律見解具有原則性者為限，始得於本判決送達後二十日
內向本院提出上訴狀並表明上訴理由，如已於本判決宣示後送達前提起上訴者，應
於判決送達後二十日內補具上訴理由（均按他造人數附繕本），且經最高行政法院
許可後方得上訴。
中　　　華　　　民　　　國　　九十三　　年　　　一　　　月　　二十八　　日
                                                    書記官  李金釵
